【裁判字號】    92,簡上,53
【裁判日期】    920415
【裁判案由】    妨害兵役
【裁判全文】
臺灣高雄地方法院刑事判決                          九十二年度簡上字第五三號
    上  訴  人  甲○○
    即  被  告
右上訴人因妨害兵役案件，不服臺灣高雄地方法院高雄簡易庭九十一年度簡字第八六
二號中華民國九十一年十一月十一日第一審刑事簡易判決（起訴案號：臺灣高雄地方
法院檢察署九十一年度偵緝字第八六二號），提起上訴，本院判決如左：
      主  文
上訴駁回。
甲○○緩刑貳年。
      事  實
一、甲○○係後備軍人，戶籍設於高雄市三民區○○○路四十三巷七弄九號，於民國
    八十九年間因遷出上開地址，復無故不依規定申報其所在地址，致使高雄市後備
    司令部發教育召集令，指定應於九十一年六月十九日上午八時，前往台南縣新化
    鎮新和庄一號知義營區報到之教育召集令無法送達。
二、案經高雄市後備司令部函送臺灣高雄地方法院檢察署檢察官偵查起訴。
      理  由
一、訊據上訴人即被告甲○○矢口否認有上開妨害兵役犯行，辯稱：其因戶籍地房屋
    遭受拍賣未住在戶籍地，而未收到該教育召集令，實際是住高雄市○○○路五十
    一之三號，因為房東不讓其將戶籍遷入該處，故未遷移戶籍云云。
二、按後備軍人居住處所遷移，無故不依規定申報者，為妨害兵役，兵役法第四十八
    條規定甚明。而居住處所遷移之申報，後備軍人管理規則第四章第十七條至第十
    九條設有詳盡之規定。後備軍人居住處所有所異動，自應依照該『規定』申報。
    縱有不能依各該條規定申報之情形，亦應依戶籍法第三十一條及該規則第二十條
    之規定，向暫住地之警察分駐、派出所為流動人口登記，方屬合法。故凡無故不
    依各該規定申報其住居所之遷移者，即屬『不依規定申報』，當然構成妨害兵役
    治罪條例第十一條第一項第三款之罪；如因其不依規定申報致使召集令無法送達
    者，則係犯同條第三項之罪。茲所謂『無故』係指無法律上之原因或無正當理由
    者而言，最高法院著有八十六年度台非字第一四號判決，可資參照。又該罪所稱
    居住處所遷移無故不依規定申報，並非專指遷出戶籍而不為遷入之登記而言。凡
    屬後備軍人，祇須不按址居住，復不依規定申報其所在，致使召集令無法送達，
    而無正當理由者，其罪即已成立，縱令其遷移居住處所並無逃避兵役之本意，但
    其此項行為，如致召集令無法送達時，即以意圖避免召集論，觀諸妨害兵役治罪
    條例第十一條第三項及第一項第三款之規定自明，有最高法院八十五年台上第五
    一二七號判決參照。是後備軍人居住處所遷移，即應依相關規定辦理申報登記，
    始可謂已盡申報之義務，最高法院亦著有八十六年度台非字第一四號判決可參。
三、經查，被告戶籍原設在高雄市三民區○○○路四十三巷七弄九號，至本院高雄簡
    易庭判決後之九十一年十一月十二日始行遷出至高雄市○○區○○路一七一號二
    樓乙節，有戶籍謄本一件在卷可資佐證。而被告自承其實際上並未居住在上述高
    雄市三民區○○○路之戶籍住址，亦未辦理申報乙節，亦有團管區司令部列管後
    備軍人行方不明遷出未報移送法辦年籍表一件在卷可查（偵卷第三頁）。揆諸前
    開說明，此等遷出未報之行為，即以意圖避免召集論。雖被告另辯稱：其係因戶
    籍地房屋遭拍賣始未居住該處云云，經本院調閱本院民事執行處八十九年執字第
    二三八七０號卷宗，固非子虛，然被告戶籍所在房屋，早於八十九年七月十八日
    經執行查封，並於九十年五月十一日即由第三人涂蔡玉蘭拍定，被告未就其真實
    住居狀況申辦戶籍遷移，竟任令其戶籍設置於他人建物內未辦理遷出長達年餘，
    致高雄市後備司令部無法送達教育召集令，顯有避免召集之意圖至明。綜上所述
    ，被告所辯，顯係卸責之詞，不足採信。此外，復有教育召集令一件、召集令交
    付情形紀錄表一張、戶政連結作業系統一份附卷可按。本件事證明確，被告妨害
    兵役犯行，足堪認定。
四、核被告所為，係犯妨害兵役治罪條例第十條第三項、第一項第三款之罪，應依同
    條例第六條第一項規定科刑。被告行為後，妨害兵役治罪條例業已修正，並經總
    統於九十一年六月二十六日以華總一義字第０九一００一二八００七０號令公布
    施行。依被告行為時法律之規定，係違反修正前妨害兵役治罪條例第十一條第三
    項、第一項第三款規定，應依同條第七條第一項規定，處三年以下有期徒刑；惟
    本件裁判時之妨害兵役治罪條例，就同一行為之處罰，改依修正後妨害兵役治罪
    條例第十條第三項、第一項第三款規定，應依修正後同條例第六條第一項規定，
    處三年以下有期徒刑，處罰規定新舊法均相同，故依刑法第二條第一項前段之規
    定，適用裁判時之修正後妨害兵役治罪條例論處，附此敘明。
五、原審就被告所犯居住處所遷移，無故不依規定申報，致使教育召集令無法送達部
    分，以被告罪證明確，因予適用修正後之妨害兵役治罪條例第十條第三項、第一
    項第三款、第六條第一項，刑法第十一條前段、第二條第一項但書、修正前第四
    十一條前段、罰金罰鍰提高標準條例第二條之規定，並審酌被告忽視其後備軍人
    身分，任意遷移處所，復無正當理由而未依規定申報，所為非是，且犯罪後仍執
    詞否認犯行，惟念及其情節尚非重大等一切情狀，量處有期徒刑三月，並諭知如
    易科罰金之折算標準，認事用法，核無不合，量刑亦屬妥適，被告上訴意旨，以
    原審量刑過重，指摘原判決不當，為無理由，應予駁回。末查，被告前未曾受有
    期徒刑以上刑之宣告，素行非惡，有臺灣高等法院被告全國前案紀錄表一件在卷
    可查，經此偵審程序之教訓，已足資警惕，諒無再犯之虞，本院認所宣告之刑以
    暫不執行為適當，爰併予諭知緩刑二年，以勵自新。
據上論斷，應依刑事訴訟法第四百五十五條之一第一項、第三項、第三百六十八條、
第三百七十三條，刑法第七十四條第一款，判決如主文。
中    華    民    國    九十二    年      四      月        十五        日
        臺灣高雄地方法院刑事第七庭
                                      審判長法  官  陳  志  銘
                                            法  官  曾  吉  雄
                                            法  官  汪  怡  君
右為正本，係照原本作成，證明與原本無異。
不得上訴。
                                            書記官  李  梅  芬
中    華    民    國    九十二    年      四      月        十七        日


司法院資訊處製作；財團法人民間司法改革基金會備份。
